【裁判字號】    96,上更(一),468
【裁判日期】    970318
【裁判案由】    違反臺灣地區與大陸地區人民關係條例等
【裁判全文】
臺灣高等法院臺南分院刑事判決  96年度上更(一)字第468號
上  訴  人  臺灣臺南地方法院檢察署檢察官
被      告  甲○
            乙○○
共      同
選任辯護人  賴鴻鳴  律師
            黃俊達  律師
            莊信泰  律師
上列上訴人因被告違反臺灣地區與大陸地區人民關係條例等案件
，不服臺灣臺南地方法院93年度訴字第819號中華民國93年10月
19日第一審判決（起訴案號：臺灣台南地方法院檢察署93年偵字
第1398號），提起上訴，判決後經最高法院發回更審，本院判決
如下：
      主      文
原判決關於甲○、乙○○部分撤銷。
甲○共同違反使大陸地區人民非法進入臺灣地區之規定，處有期
徒刑伍月，如易科罰金，以銀元佰元即新台幣玖佰元折算壹日
，減為有期徒刑貳月又拾伍日，如易科罰金，以銀元佰元即新
台幣玖佰元折算壹日，緩刑貳年。
乙○○共同違反使大陸地區人民非法進入臺灣地區之規定，處有
期徒刑肆月，如易科罰金，以銀元佰元即新台幣玖佰元折算壹
日，減為有期徒刑貳月，如易科罰金，以銀元佰元即新台幣玖
佰元折算壹日，緩刑貳年。
      事      實
一、甲○、乙○○為父子關係，乙○○係中度精神障礙，致其辨
    識行為違法或依其辨識而行為之能力，顯著降低之人。甲○
    、乙○○父子二人於民國91年間，受綽號阿六（即黃豐正，
    已死亡）成年男子利誘，稱與大陸地區人民，虛偽辦理結婚
    登記，使其得以配偶身分來臺探親名義，非法進入臺灣地區
    ，即可分別獲取新台幣（下同）4萬5千元、5萬元報酬，竟
    萌貪念，明知與大陸地區人民盧利、俞華珍間，並無結婚合
    意，其中於91年9月24日甲○與盧利在大陸地區四川省辦理
    虛假之公證結婚登記，而取得四川省公證處於91年9月24日
    核發結婚證明書，另於91年9月26日乙○○與俞華珍在大陸
    地區福州巿辦理虛假之公證結婚登記，而取得福州市公證處
    於91年9月27日核發結婚證明書，並推由甲○於91年10月31
    日持前開結婚證明書、結婚公證書，前往臺南縣新市鄉戶政
    事務所，申請辦理「甲○與盧利」、「乙○○與俞華珍」之
    結婚登記，使該戶政事務所不知情承辦公務員，形式上審核
    後，將「甲○與盧利」、「乙○○與俞華珍」分別於91年9
    月24日、91年9月26日結婚之不實事項，登載於職務上所掌
    戶籍資料上，足以生損害於公眾及對於戶政機關管理戶籍資
    料之正確性、信賴性。繼推由甲○填寫負擔盧利及俞華珍進
    入臺灣地區，保證大陸地區人民進入臺灣地區保證書，連同
    載有盧利及俞華珍分別為甲○、乙○○之配偶之戶籍謄本，
    持以行使，於92年2月10日前某時前往內政部警政署入出境
    管理局（現改為內政部入出國及移民署，以下仍稱內政部警
    政署入出境管理局），將前開資料交與承辦公務員為形式上
    審核，因該局當時無法為實質審查而讓盧利、俞華珍取得該
    局於91年11月12日製發之中華民國臺灣地區旅行證（臺灣地
    區中華民國許可證第91入出字第33815775號、91入出字第33
    815776號旅行證），而使俞華珍、盧利，依序分別於92年2
    月4日、92年2月10日由高雄小港機場入境台灣，亦足生損害
    於公眾及對於前開警政機關掌理入出境管制作業之正確性及
    信賴性（盧利、俞華珍部分業經本院93年度上訴字第949號
    各判處有期徒刑三月確定）。
二、案經臺南縣警察局善化分局報請臺灣臺南地方法院檢察署檢
    察官偵查起訴。
      理      由
一、按被告以外之人於審判外之陳述，雖不符刑事訴訟法第159
    條之1至之4之規定，而經當事人於審判程序同意作為證據，
    法院審酌該言詞陳述或書面陳述作成時之情況，認為適當者
    ，亦得為證據。刑事訴訟法第159條之5第1項定有明文。查
    證人盧利、俞華珍分別於警詢及偵查中之證述，雖均係被告
    以外之人於審判外之陳述，惟檢察官、被告及辯護人於原審
    及本院審判程序同意作為證據，且該等供述證據係由職司犯
    罪調查、偵查之警方及檢察官依法定正當程序作成，查無顯
    不可信之情狀，本院審酌上情認屬適當，依上開規定，自得
    為證據。另被告甲○、乙○○分別與被告盧利、俞華珍結婚
    證明書、結婚公證書、申請結婚登記書、戶籍謄本，內政部
    警政署入出境管理局核發逐次加簽旅行證等文書、被告二人
    之殘障手冊、被告乙○○之診斷證明書等文書，經查該等文
    書並無何故意登載不實之顯不可信情況，依刑事訴訟法第15
    9條之4各款之規定亦得採為證據，合先敘明。
二、上開事實已據被告甲○、乙○○分別於警詢及本院更審時坦
    承不諱，且經證人即被告等住處之管區警員王明和於偵查中
    結稱：於93年1月3日至93年5月3日止，共查訪十次，均未遇
    同案被告盧利、俞華珍，另外其於上下班經過時也會探視，
    但從來未發現有盧利及俞華珍等語，並有臺南縣警察局善化
    分局潭頂派出所查訪紀錄在卷可佐（詳偵查卷34-35頁，第
    44-45頁），又檢察官於偵查中曾派警至被告住居所查訪結
    果，在渠等住處四週及浴室、房間，均未發現有任何女用衣
    物，有照片六紙在卷可參（詳偵查卷32、37-39頁），足證
    被告甲○與盧利、被告乙○○與俞華珍，均無同居之事實，
    並有被告二人於91年8月31日至同9月28日出入境紀錄、甲○
    與盧利於91年9月24日在大陸地區四川省公證結婚證書同日
    由四川省公證處核發之結婚證明書、乙○○與俞華珍於91年
    9月26日在大陸地區福州巿公證結婚由福州市公證處於91年9
    月27日核發之結婚證明書，甲○於91年10月31日至往臺南縣
    新市鄉戶政事務所，申請辦理「甲○與盧利」、「乙○○與
    俞華珍」之結婚登記，使該戶政事務所因之於戶籍謄本登載
    「甲○與盧利」、「乙○○與俞華珍」不實之結婚事項、及
    內政部警政署入出境管理局核發盧利、俞華珍之臺灣地區中
    華民國許可證第91入出字第33815775號、91入出字第338157
    76號旅行證、及俞華珍、盧利使用上開不實申請資料分別於
    92年2月4日、92年2月10日由高雄小港機場入境台灣之入出
    境紀錄等在卷足佐（詳警卷20-32頁、偵查卷9-14頁、本院
    上訴卷第152頁、本院更字卷第60-73頁）。是被告甲○與盧
    利、乙○○與俞華珍，分別在大陸地區結婚後，再由甲○、
    乙○○回台辦理結婚登記，取得戶籍謄本，而分別向入出境
    管理局取得被告盧利、俞華珍入境台灣加簽旅行證等情，應
    可認定。即被告甲○、乙○○二人共同行使登載不實文書之
    犯行及共同違反使大陸地區人民非法進入臺灣地區之犯行，
    均事證明確，洵可認定。
三、按臺灣地區人民與大陸地區人民結婚方式及其他要件，依行
    為地規定，臺灣地區與大陸地區人民關係條例第52條第1項
    定有明文。而大陸地區現施行之中華人民共和國民法通則第
    58條第1項第4款規定：「惡意串通，損害國家、集體或第三
    人利益之行為無效」。依此，我國人民在大陸地區之法律行
    為，應依大陸地區法律規範。參酌我民法第72條：「法律行
    為有背於公共秩序或善良風俗者，無效」、第87條：「表意
    人與相對人通謀而為虛偽意思表示者，無效」等規定，在大
    陸地區假結婚自係無效。查被告甲○、乙○○係在臺灣地區
    設有戶籍之臺灣地區人民，盧利、俞華珍為大陸地區人民，
    渠等在大陸地區結婚，依上開結婚要件規定，亦屬無效。即
    使依臺灣地區與大陸地區人民關係條例第52條第1項規定，
    須依行為地即大陸地區法律規定時，亦因渠等並無結婚合意
    ，且係出於共謀，其目的在於使盧利、俞華珍，得以申請來
    臺，已如前述，則被告甲○與盧利、被告乙○○與俞華珍之
    結婚行為，係惡意串通行為，依大陸地區上開法律規定，亦
    屬無效。
四、按行為後法律有變更者，適用行為時之法律。但行為後之法
    律有利於行為人者，適用最有利於行為人之法律，現行刑法
    第2條第1項定有明文。此為刑法第2條第1項揭示之法律變更
    從舊從輕原則，規範目的在於避免惡化行為人法律地位，致
    其受行為時無法預見之刑罰處罰，故該條文「法律」之解釋
    限於「刑罰法律」（司法院大法官釋字第103號解釋、最高
    法院51年台非字第76號判例參照），循此意旨，則該條文之
    「變更」當限於「影響整體刑罰權規範內容利或不利」之變
    更，始合其規範目的。被告行為後，刑法已於94年2月2日修
    正公布，並於95年7月1日施行，又參酌最高法院第8次刑事
    庭會議決議，現行刑法第2條第1項之規定，係規範行為後法
    律變更所生新舊法律比較適用之準據法，於新刑法施行後，
    應適用新刑法第2條第1項之規定，本於統一性及整體性原則
    ，綜其全部罪刑之結果，為「從舊從輕」之比較。本案關於
    新舊法比較及法律之適用，分述如下：
    (一)查被告甲○、乙○○與綽號「阿六」男子，藉由假結婚方
      式，使大陸地區人民盧利、俞華珍，非法進入臺灣地區，
      違反臺灣地區與大陸地區人民關係條例第15條第1款規定
      。然被告行為後，上開條例業於92年10月29日修正公布，
      其中同條例第79條規定，並經行政院於92年12月29日以行
      政院院臺秘字第0920069517號令發布，自92年12月31日施
      行。又修正後同條例第79條第1項規定，違反第15條第1款
      規定者，處一年以上七年以下有期徒刑，得併科新臺幣1
      百萬元以下罰金。與修正前同條例第79條第1項規定，違
      反第15條第1款規定者，處五年以下有期徒刑、拘役或科
      或併科新台幣50萬元以下罰金。二者比較結果，以修正前
      規定，對被告較為有利，依刑法第2條第1項規定，自應適
      用修正前之法律。
    (二)被告行為後刑法施行法於95年6月14日修正公布增訂第1條
      之1，並自同年7月1日起施行。該條規定：刑法分則編所
      定罰金之貨幣單位為新台幣。且94年1月7日刑法修正時，
      刑法分則編未修正之條文定有罰金者，自94年1月7日刑法
      修正施行後，就其所定數額提高30倍；及又刑法第33條第
      5款關於「罰金：1元以上」之規定，修正公布為「罰金：
      新臺幣1千元以上，以百元計算之」，刑罰法定本刑中列
      有罰金刑者，其法定最低度罰金刑因之提高，涉及科刑規
      範變更，自有新舊法比較必要（見臺灣高等法院暨所屬法
      院95年法律座談會刑事類提案第一號結論）。經比較上述
      修正前、後之規定，以修正前即行為時之法律較有利於被
      告。
    (三)修正前刑法第28條規定：「二人以上共同實施犯罪之行為
      者，皆為正犯」，修正後則規定：「二人以上共同實行犯
      罪之行為者，皆為正犯」，揆諸本條之修正理由係為釐清
      陰謀共同正犯、預備共同正犯，是否合乎正犯之要件。而
      本件被告二人所涉犯行非屬陰謀、預備共同正犯，新法僅
      作定義上之修正，使法律適用更為明確，非法律變更，自
      不生新舊法比較之問題，應適用修正後之新法。
    (四)刑法第41條亦經修正，修正前第41條第1項前段規定：「
      犯最重本刑為5年以下有期徒刑以下之刑之罪，而受6個月
      以下有期徒刑或拘役之宣告，因身體、教育、職業、家庭
      之關係或其他正當事由，執行顯有困難者，得以1元以上3
      元以下折算1日，易科罰金。」，又其行為時之易科罰金
      折算標準，依修正前罰金罰鍰提高標準條例第二條前段（
      現已刪除）規定，就其原定數額提高為1百倍折算1日，則
      被告行為時之易科罰金折算標準，應以銀元3百元折算1日
      ，經折算為新臺幣後，應以新臺幣9百元折算1日。而修正
      後刑法第41條第1項前段則規定：「犯最重本刑為5年以下
      有期徒刑以下之刑之罪，而受6個月以下有期徒刑或拘役
      之宣告者，得以新臺幣1千元、2千元或3千元折算1日，易
      科罰金。」，比較修正前、後之易科罰金折算標準，以95
      年7月1日施行前之規定，為較有利於被告，則應依刑法第
      2條第1項前段，適用修正前刑法第41條第1項前段規定，
      定其折算標準。
    (五)又刑法第55條牽連犯、第56條連續犯之規定，業於94年2
      月2日修正公布刪除，並於95年7月1日施行，本案被告二
      人之犯行，因行為後刑法業已刪除牽連犯、連續犯之規定
      ，則按新法應論以數罪併罰予以處罰，比較新、舊法結果
      ，依刑法第2條第1項前段規定，仍應適用較有利於被告之
      行為時法律即修正前之刑法論以牽連犯、連續犯。
五、查被告二人填具「結婚登記申請書」、「結婚公證書」，以
    明知不實婚姻事項，向該管戶政事務所申請辦理結婚登記，
    而使該戶政事務所承辦之公務員將此不實、虛偽之結婚事項
    、配偶資料等情，憑以輸入電腦即其職務上所掌戶籍登記資
    料之電子資訊檔案紀錄內（此部分係屬刑法第220條第2項準
    公文書，併敘明之），而登載於職務上所掌已電腦化戶籍謄
    本公文書，並據以核發領得配偶欄登載不實戶籍謄本之公文
    書，並持上開使公務員登載不實結婚登記文件，至入出境管
    理局，辦理大陸人民入境手續，取得旅行證，而予以行使，
    足以生損害於戶政事務所對戶籍管理及入出境管理局對入出
    境管制作業之正確性。被告甲○、乙○○共同違反使大陸地
    區人民非法進入臺灣地區犯行，核其二人所為，均係犯92年
    10月29日修正前同條例第79條第1項之罪。又被告甲○、乙
    ○○與及綽號「阿六」男子，明知盧利與被告甲○間並無結
    婚合意、明知俞華珍與被告胡昇典間並無結婚合意，竟推由
    被告甲○，向該管戶政事務所，申請結婚登記，使該戶政事
    務所不知情承辦公務員，於職務上所掌公文書戶籍謄本等公
    文書，登載甲○與盧利、乙○○與俞華珍結婚之不實事項，
    復持因而取得載有前開不實事項戶籍謄本，向警政署入出境
    管理局，申辦被告盧利、俞華珍進入臺灣地區許可，而為行
    使，足以生損害於公眾，並對於前開戶政及入出境管制作業
    正確性之信賴。核被告二人所為，均係犯刑法第216條、第
    214條行使使登載不實文書罪，渠等使公務員登載不實低度
    行為，應為行使高度行為所吸收，不另論罪。又被告甲○、
    乙○○與綽號「阿六」男子間，就使大陸女子進入台灣地區
    ，違反臺灣地區與大陸地區人民關係條例第15條第1款規定
    ，而犯修正前同條例第79條第1項犯行，渠等三人彼此間，
    有犯意聯絡及行為分擔，均為共同正犯；其二人與綽號「阿
    六」男子間就前開行使使登載不實文書犯行，亦有犯意聯絡
    及行為分擔，為共同正犯。其中被告甲○、乙○○所犯二罪
    間，有方法結果目的關係，為牽連犯，應依修正前刑法第55
    條規定，從一重以修正前臺灣地區與大陸地區人民關係條例
    第79條第1項規定處斷。又被告二人先後行使使公務員登載
    不實公文書犯行，時間緊接，犯罪構成要件相同，顯係基於
    概括犯意反覆為之，為連續犯，應依修正前刑法第56條規定
    ，論以一罪，並依法加重其刑。另大陸地區公證處所據以登
    載核發不實結婚證明書，因非我國轄內公務員職務上所掌管
    之我國公文書，而不在刑法保護範圍內，不予贅論。又被告
    乙○○為中度精神障礙之人，有殘障手冊影本及診斷證明書
    在卷可佐（見警卷第18、19頁，本院更字卷第53頁），致其
    辨識行為違法或依其辨識而行為之能力，顯著降低之人，合
    於刑法第19條第2項規定，應減輕其刑，並依法先加重後減
    輕。
六、原判決以被告二人，犯罪尚屬不能證明，均為無罪諭知，固
    非無見。惟查被告甲○與盧利、被告乙○○與俞華珍，均未
    有結婚合意，被告甲○、乙○○二人，為使盧利、俞華珍，
    得以進入台灣地區，以取得綽號阿六男子所給酬金，渠二人
    乃以假結婚之方式，使盧利、俞華珍二人進入台灣地區，被
    告二人所為，自屬不法。原審疏未詳細調查，並詳為勾稽全
    案證據，遽認被告二人犯罪均屬不能證明，當有未洽。檢察
    官上訴意旨指摘及此，為有理由，應由本院將原判決關於被
    告甲○、乙○○部分予以撤銷改判，以期適法。爰審酌被告
    尚無其他不良前科，素行良好，為圖個人私利而以假結婚方
    式使大陸地區女子入境臺灣，損及國家戶政機關對戶籍管理
    之正確性及內政部警政署入出境管理局對入出境管制作業之
    正確性，而被告甲○已73歲，有輕度肢障、被告乙○○係中
    度精神障礙之人（參見警卷第18頁），均係社會上之經濟弱
    勢者，心存僥倖，而罹刑責及犯後已坦白承認犯行，犯後態
    度良好等一切情狀，對被告甲○、乙○○分別量處有期徒刑
    五月、四月，又被告二人之本案犯行在96年4月24日以前，
    合於中華民國96年罪犯減刑條例第2條第1項第3款規定，爰
    依法減刑二分之一，分別減為有期徒刑二月又十五日、二月
    ，並均諭知如易科罰金，以銀元三百元即新台幣九百元折算
    一日之標準。末查，查被告二人均未曾因故意受有期徒刑以
    上刑之宣告，有卷內前科表可查，於本院更審中已坦承認罪
    ，經此偵查、審判程序，應知警惕諒無再犯之虞，本院認所
    宣告之刑，以暫不執行為適當，均併諭知緩刑二年，以勵自
    新。
據上論斷，應依刑事訴訟法第369條第1項前段、第364條、第299
條第1項前段，92年10月29日修正前臺灣地區與大陸地區人民關
係條例第79條第1項，刑法第2條第1項但書、第28條、第214條、
第216條、修正前刑法第56條、第55條、第41條第1項前段、刑法
第74條第1項第1款，中華民國96年罪犯減刑條例第2條第1項第3
款、第7條、第9條，（廢止前）罰金罰鍰提高標準條例第2條，
判決如主文。
本案經檢察官林炎昇到庭執行職務。
中    華    民    國    97    年     3    月    18    日
                    刑事第一庭  審判長法  官  黃崑宗
                                      法  官  夏金郎
                                      法  官  王明宏
以上正本證明與原本無異。
如不服本判決，應於收受本判決後十日內向本院提出上訴書狀。
其未敘述上訴理由者並得於提起上訴後十日內向本院補提理由書
狀（均須按他造當事人之人數附繕本）「切勿逕送上級法院」。
                                      書記官  黃全忠
中    華    民    國    97    年    3     月    18    日
附錄本判決論罪科刑法條：
臺灣地區與大陸地區人民關係條例第15條第1款：
下列行為不得為之：
一、使大陸地區人民非法進入臺灣地區。
92年10月29日修正前臺灣地區與大陸地區人民關係條例第79條第
1項：違反第15條第1款規定者，處五年以下有期徒刑、拘役或科
或併科新台幣50萬元以下罰金。
中華民國刑法第214條：
明知為不實之事項，而使公務員登載於職務上所掌之公文書，足
以生損害於公眾或他人者，處三年以下有期徒刑、拘役或5百元
以下罰金。
中華民國刑法第216條：
行使第210條至第215條之文書者，依偽造、變造文書或登載不實
事項或使登載不實事項之規定處斷。


司法院資訊處製作；財團法人民間司法改革基金會備份。
